【裁判字號】    97,台上,115
【裁判日期】    970110
【裁判案由】    違反毒品危害防制條例
【裁判全文】
最高法院刑事判決              九十七年度台上字第一一五號
上  訴  人  甲○○
                    （
上列上訴人因違反毒品危害防制條例案件，不服台灣高等法院花
蓮分院中華民國九十六年九月七日第二審更審判決（九十六年度
上重更(二)字第二號，起訴案號：台灣花蓮地方法院檢察署九十二
年度偵字第五四二、一七一三號），提起上訴，本院判決如下：
    主  文
原判決撤銷，發回台灣高等法院花蓮分院。
    理  由
本件原判決認定上訴人甲○○有其事實欄所載之犯行，因而撤銷
第一審科刑之判決，改判仍論以上訴人連續販賣第一級毒品罪，
量處無期徒刑，褫奪公權終身，並諭知適當之從刑；固非無見。
惟查：(一)、法院對於證據之證明力，固有自由判斷之權，然其論
斷取捨之標準，應求其一致；若其取捨之標準不一，致為相異之
論斷，其採證即難謂適法。證人陳進財於偵查及第一審均證稱：
卷附伊名義之匯款單（十六張）均係向上訴人購買毒品之款項云
云；並稱：伊未曾向上訴人簽賭六合彩等語（見九十二年度偵字
第一七一三號卷(二)第二十二頁，一審卷第一五一至一五三頁）。
惟其於原審改稱：同上偵卷(一)第一三七、一三九、一五九頁所附
「民國九十二年一月十日匯款新台幣（下同）三萬元」、「同年
一月三十日匯款八萬元」、「九十二年二月七日（原審審判筆錄
誤載為同年月九日）匯款五萬元」之匯款單三張，以及原判決附
表一編號４、６、８所示之款項（即分別於九十一年十一月十三
日匯寄十萬元、同年月二十日匯寄六萬元、九十二年一月九日匯
寄五萬元），均係向上訴人簽賭六合彩之賭金，並非購買毒品云
云（見原審卷第一一三至一一四頁）。原判決一方面採信證人陳
進財在原審前揭證詞，認定其中「第一三七頁所附九十二年一月
十日匯寄三萬元之匯款單」及「第一五九頁所附九十二年二月七
日匯款五萬元之匯款單」二張，係該證人向上訴人簽賭六合彩之
賭金，與購買毒品無關，而予以排除。另一方面對於該證人在原
審所稱「原判決附表一編號４、６、８所示之款項」係伊匯給上
訴人簽賭六合彩之賭金，並非購買毒品云云，卻又認為與其先前
在偵查及第一審中所述不符，應係時間久遠記憶模糊所致，而不
予採信（見原判決第三頁第八行至第四頁第四行）。其對於陳進
財在原審前揭證詞取捨之標準不一，而為相異之論斷，依上述說
明，其採證自非適法。又原判決理由既說明：前揭偵卷(一)第一三
七頁所附「九十二年一月十日匯款三萬元」之匯款單，係陳進財
向上訴人簽賭六合彩之賭金，與本案無關云云（見原判決第三頁
倒數第五行至倒數第三行）；卻又於原判決附表一編號１３「備
註匯款單據欄」內，將前揭偵卷(一)第一三七頁所附之三萬元匯款
單，列為陳進財向上訴人購買毒品之匯款單據，亦有事實與理由
矛盾之違誤。再原判決於其附表一編號１３之「備註匯款單據欄
」內，註明陳進財於「九十二年六月三日匯款三萬元」予上訴人
之匯款單據係附於「同上偵卷（即九十二年度偵字第一七一三號
卷(一)）Ｐ１３７」。然查上開偵卷(一)第一三七頁所附之匯款單，
係陳進財於「九十二年一月十日匯款三萬元」之匯款單，而陳某
於「九十二年六月三日」匯款三萬元之匯款單，則係附於同上偵
卷(一)第一四○頁。原判決於前揭備註欄所記載之「同上偵卷Ｐ１
３７」，似有錯誤。本院前次發回意旨對此已加以指明，乃原判
決仍未注意改正，致此項瑕疵依然存在，併有可議。又原判決附
表二僅列有「編號一至編號九」，並無編號「十三」，但其事實
欄卻記載「甲○○搭乘劉富華所駕駛之計程車前往花蓮，欲找許
朝源收取附表二所示編號十三之價款」云云（見原判決第二頁第
三、四行），亦有誤載，併予指明。(二)、證據之證明力，由法院
本於確信自由判斷，但不得違背經驗法則及論理法則，刑事訴訟
法第一百五十五條第一項定有明文。證人陳進財於偵查中證稱：
伊於九十二年一月底所匯予上訴人之八萬元，係受其表姪林志忠
之委託代向上訴人購買毒品海洛因之價款等語（即同上偵卷(一)第
一三九頁所附之八萬元匯款單，詳原判決附表三編號１所示，並
參見同上偵卷(二)第二十二、二十五頁）。惟於原審則否認上情，
改稱林志忠委託伊購買毒品，都是用現金，上述八萬元匯款單係
伊自己要購買毒品而匯寄予上訴人之款項等語（見原審卷第一一
二、一一三頁）。原判決雖以陳進財於原審所陳係迴護上訴人之
詞，而認為不足採信（見原判決第三頁倒數第二行至第四頁第四
行）。然陳進財不論係受林志忠之委託，抑或係其本人向上訴人
購買海洛因而匯寄上述價款，均不影響上訴人此部分販賣第一級
毒品事實之認定。是陳進財於原審所陳，對於上訴人仍屬不利之
證詞，自無所謂「迴護上訴人」之可言。乃原判決竟謂陳進財於
原審所陳係「迴護上訴人之詞」，而認不足採信。其對於證據證
明力之判斷，難謂與論理法則無違，依上述規定，其論斷自非適
法。(三)、證人陳進財於偵查中證稱：九十一年九月二十日，伊與
官美玲及「阿秋」同至上訴人在台中之住處，當天官美玲以一百
四十萬元向上訴人購買海洛因一整塊等語（見九十二年度偵字第
一七一三號卷(二)第七十一頁）。而上訴人於偵查中不僅供承有人
於九十一年九月二十日，匯款一百四十萬元至伊配偶帳戶之事實
，亦坦承當天有一位女子與陳進財至伊住處，伊有看見該女子拿
一包東西等語（見同上偵卷第四十五頁背面、第四十六頁），則
陳進財前揭所述似屬非虛。果若屬實，則上訴人另有販賣價額高
達一百四十萬元之海洛因予官美玲之事實。陳進財於原法院上更
(一)審訊問時雖改稱：當天伊在台中上訴人住處，「阿秋」來台中
未帶錢，欲向伊借用帳戶自花蓮匯錢至台中，伊乃向上訴人借用
帳戶，官美玲即於同日匯款一百四十萬元至上訴人之妻（游淑萍
）帳戶，該款嗣由官美玲與「阿秋」領走云云（見原法院上重更
(一)卷第一六三、一六四頁）。然查官美玲茍未於前揭時地以一百
四十萬元向上訴人購買海洛因一塊，陳進財為何於偵查中編造上
揭不利於上訴人之證詞？是陳進財嗣於原審所陳究屬實情？抑或
迴護上訴人之詞？難謂全無疑竇，本院前次發回意旨已指明有就
上開疑點加以調查釐清明白之必要。原判決雖以上訴人否認上情
，且陳進財在原審證稱：伊於偵查中所陳係猜測之詞，因官美玲
打電話向伊借用帳戶匯款，伊無帳戶乃向上訴人借用其妻之帳戶
供官美玲匯款，至官美玲如何匯款伊不清楚，亦不知官美玲有無
向上訴人購買海洛因等語。而證人官美玲於原審亦證稱：伊不認
識上訴人，伊至台中是去找「阿秋」欲向其購買毒品，伊購買毒
品價款一百餘萬元，係向一位綽號「阿兄」者所借，從花蓮匯至
伊在台中所借用之帳戶，伊係向一位很瘦之年輕人購買毒品，並
非向上訴人購買，匯款並非伊去提領等語，因認陳進財於偵查中
所陳與事實不符，而不予採信。然證人官美玲於原審訊問時不僅
表示其並無一百四十萬元鉅款，亦否認有借用上訴人之妻游淑萍
之帳戶匯寄款項之事實（見原審卷第一七○頁），此顯與陳進財
在原審所稱有將上訴人之妻游淑萍之帳戶借予官美玲匯款一節迥
異。且上訴人於偵查中既供承有人於九十一年九月二十日匯款一
百四十萬元至伊配偶帳戶之事實，則該款究係何人所匯？由何人
前往將該款領出？此與上開事實真相之釐清有關，猶有深入調查
釐清明白之必要。乃原審對於以上疑點並未詳加調查明白，僅憑
陳進財及官美玲在原審歧異之陳述，遽謂陳進財於偵查中所述與
事實不符，而不予採信，尚嫌調查未盡。(四)、證人陳進財於偵查
中證稱：伊於九十一年九月二十日與官美玲及「阿秋」同至上訴
人在台中之住處，當天伊亦以一萬五千元向上訴人購買海洛因一
錢，當場付給上訴人現金等語（見九十二年度偵字第一七一三號
卷(二)第七十一頁）。若其所述屬實，則上訴人販賣海洛因予陳進
財之次數，即不止如原判決附表一所列之十三次。雖陳進財於原
法院上更(一)審訊問時改稱：當天伊在上訴人住處係向綽號「啞巴
」者購買海洛因一萬五千元，並非向上訴人購買云云（見原審上
重更(一)卷第一六三頁）。然陳進財茍未於前揭時地以一萬五千元
現金向上訴人購買海洛因，則其為何於偵查中編造上揭不利於上
訴人之證詞？且陳進財所稱之「啞巴」者究係何人？上訴人是否
認識，若否，何以其能在上訴人之住處販賣海洛因予陳進財？是
陳進財於原審所陳究屬實情？抑迴護上訴人之詞？難謂全無疑竇
，本院前次發回意旨已指明有就上開疑點加以根究釐清明白之必
要。原判決雖以陳進財前揭於偵查中所述，並無其他佐證，且其
於原法院上更(一)審已改稱係向「啞巴」購買，因其在偵訊時不知
「啞巴」之姓名，方稱係向上訴人購買等語，因認不能憑其前後
不一之證詞，認定上訴人有此部分犯行。然陳進財若不知「啞巴
」者之姓名，儘可據實向檢察官陳明，並無編造向上訴人購買之
必要。且其供承與上訴人相識多年（見原審上重更(一)卷第一六二
頁），若無怨隙，理應不致設詞誣陷上訴人，何以竟向檢察官誣
稱係向上訴人購買？是其於原審所陳似與情理不合，究竟實情如
何？仍有詳加調查釐清明白之必要。原審並未依本院前次發回意
旨所指各項疑點詳加調查釐清，並於理由內剖析論敘明白，遽認
陳進財於偵查中所述與事實不符而不予採信，亦有調查未盡及理
由不備之違誤。以上或為上訴意旨所指摘，或為本院得依職權調
查之事項，應認仍有撤銷原判決發回更審之原因。
據上論結，應依刑事訴訟法第三百九十七條、第四百零一條，判
決如主文。
中    華    民    國  九十七  年    一    月    十    日
                      最高法院刑事第十一庭
                          審判長法官  洪  文  章
                                法官  王  居  財
                                法官  郭  毓  洲
                                法官  黃  梅  月
                                法官  邱  同  印
      本件正本證明與原本無異
                                      書  記  官
中    華    民    國  九十七  年    一    月   十四   日
                                                      Ｅ


司法院資訊處製作；財團法人民間司法改革基金會備份。
